【裁判字號】    90,台再,34
【裁判日期】    900504
【裁判案由】    損害賠償
【裁判全文】
最高法院民事判決                                    九十年度台再字第三四號
    再 審原 告  乙○○○
    訴訟代理人  謝錫福律師
    再 審被 告  甲 ○ ○
右當事人間請求損害賠償事件，再審原告對於中華民國八十五年九月二十日本院判決
（八十五年度台上字第二一二八號），提起再審之訴，經台灣高等法院台中分院裁定
移送，本院判決如左：
    主  文
再審之訴駁回。
再審訴訟費用由再審原告負擔。
    理  由
本件再審原告對於本院八十五年度台上字第二一二八號判決（下稱原確定判決），以
有民事訴訟法第四百九十六條第一項第一款規定之情形，提起再審之訴，係以：兩造
不動產買賣契約第八條「本件產權移轉登記權利人名義由甲方（即再審原告）自由指
定，乙方（即再審被告）不得異議」之約定，即已表明不排除俟再審原告具有自耕能
力時，再為移轉所有權登記之約定，與修正前土地法第三十條私有農地所有權之移轉
，其承受人以能自耕者為限之規定，並不相違背。又參照民國八十九年一月二十八日
農業發展條例第三十一條修正公布實施，及同時刪除土地法第三十條私有農地所有權
之移轉，其承受人以能自耕者為限之規定，足見私有農地所有權之取得，應係著重在
土地是否依規定區分使用，而非視權利主體有否自耕能力而定。原確定判決依民法第
二百四十六條第一項前段之規定，認定系爭土地買賣契約無效，適用法規顯有錯誤。
且未斟酌證人廖金火之證言，亦未說明何以不足採之理由，其判決適用證據法則顯有
錯誤云云為論據。
按民事訴訟第四百九十六條第一項第一款所謂適用法規顯有錯誤，係指確定判決所適
用之法規顯然不合於法律規定，或與司法院現尚有效及大法官會議之解釋，或本院尚
有效之判例顯然違反者而言（本院六十年度台再字第一七○號判例參照）。查原確定
判決依前訴訟程序第二審確定之事實，以：再審原告向再審被告購買坐落苗栗縣造橋
鄉○○段一二九一之九號土地，地目為田，係山坡地保育區之農牧用地，再審原告並
無自耕能力，而兩造不動產買賣契約書第八條：「本件產權移轉登記權利人名義由甲
方（即再審原告）自由指定，乙方（即再審被告）不得異議」之約定，探求當事人真
意，尚難認係俟再審原告將來具有自耕能力時再為移轉登記之約定，其買賣契約有違
土地法第三十條規定，係以不能之給付為契約之標的，依民法第二百四十六條第一項
前段之規定，應屬無效。況且再審被告亦無自耕能力，其向訴外人廖阿木購買該土地
，亦未辦理所有權移轉登記，彼等輾轉讓售該土地，有炒作農地之嫌，係以迂迴方法
規避土地法及農業發展條例無自耕能力者不得承受農地之限制，要屬脫法行為，其買
賣契約應認為無效。因認再審原告以再審被告違約為由，請求再審被告賠償損害新台
幣三百一十六萬一千一百六十四元，並加付法定遲延利息，為無理由，不應准許。爰
維持前訴訟程序第二審法院所為再審原告敗訴之判決，駁回其上訴。依前開說明，核
無再審原告所指適用法規顯有錯誤之情形。又原確定判決後之八十九年一月二十六日
農業發展條例第三十一條修正公布實施，同時刪除土地法第三十條農地承受人以能自
耕者為限之規定，並無溯及既往之效力，亦不能使兩造間無效之買賣契約成為有效，
自難認定該確定判決適用法規顯有錯誤。至於未斟酌證人廖金火之證言，亦未說明何
以不足採之理由，乃屬事實審採證認事是否適當之問題，與民事訴訟法第四百九十六
條第一項第一款所謂適用法規是否錯誤無涉。再審原告據以主張原確定判決適用法規
顯有錯誤，求予廢棄，非有理由。
據上論結，本件再審原告之訴為無理由，依民事訴訟法第七十八條，判決如主文。
中      華      民      國     九十     年      五      月      四      日
                              最高法院民事第二庭
                                  審判長法官  曾  桂  香
                                        法官  劉  延  村
                                        法官  劉  福  聲
                                        法官  黃  秀  得
                                        法官  陳  重  瑜
      右正本證明與原本無異
                                              書  記  官
中      華      民      國     九十     年      五      月     十六     日


司法院資訊處製作；財團法人民間司法改革基金會備份。
